【裁判字號】    91,上更(一),197
【裁判日期】    920430
【裁判案由】    偽造文書
【裁判全文】
臺灣高等法院臺中分院刑事判決                九十一年度上更(一)字第一九七號
    上  訴  人  臺灣台中地方法院檢察署檢察官
    被      告  乙○○
    被      告  戊○○
右上訴人因被告等偽造文書案件，不服臺灣台中地方法院八十八年度訴字第一八八號
中華民國八十八年九月十三日第一審判決（起訴案號：臺灣台中地方法院檢察署八十
七年度偵字第二六一六八號），提起上訴，經判決後，由最高法院發回更審，本院判
決如左：
      主  文
原判決撤銷。
戊○○、乙○○共同偽造私文書，足以生損害於公眾及他人，各處有期徒刑伍月，如
易科罰金均以參佰元折算壹日。
偽造己○○之印章壹枚及蓋土地登記申請書（收件號碼為四六０六五０、四六０六五
一號）及抵押權設定契約書上之己○○之印文均沒收。
       事  實
一、乙○○與戊○○係某仲介公司之同事，共同基於意圖為彼等不法所有之故意，於
    民國（下同）八十七年十月十二日，以代己○○出售台中市○○區○○里○○○
    街十八號房屋為由，騙取己○○所有之上開土地房屋所有權狀、印鑑證明、身分
    證影本及房屋稅單、地價稅單影本。旋於同年月二十日，由戊○○盜刻己○○之
    印章一顆，委託不知情之代書庚○○，偽造不實之土地登記申請書（收件號碼為
    四六０六五０、四六０六五一號）、土地抵押權設定契約書各一份，連同前開權
    狀及印鑑證明等資料，向台中市中興地政事務所辦理給不知情之權利人丁○○最
    高限額新台幣（下同）一百四十四萬元之抵押權設定登記，使該所公務員於其職
    務上所掌之土地登記簿上，登載該等不實之內容，而向丁○○借得一百二十萬元
    ，乙○○並將該借款悉數償還其個人借款，足以生損害於地政機關地政之管理及
    己○○。
二、案經己○○訴由台灣台中地方法院檢察署檢察官偵查起訴。
      理  由
一、訊據被告戊○○雖矢口否認有偽造文書、詐欺之犯行；被告戊○○對於收受上開
    抵押權設定申請所需文件為其所提供，印章未經告訴人同意，由伊委託朋友代刻
    之事實刻均坦承不諱（見偵查卷第二十六頁背面），但辯稱略以：其提供上開證
    件及刻印章，係因當時委託辛○○尋找買主及銀行貸款額度須達六百五十萬元（
    原已設定最高限額五百五十五萬元，實際貸款四百多萬元），應代書庚○○要求
    而交付，但辛○○卻擅自向民間貸款即向丁○○貸款一百二十萬元並設定最高限
    額一百四十四萬元之第二順位抵押權，伊係事後始知悉，伊無偽造文書及使公務
    員登載不實之犯行等語。被告乙○○經合法傳喚雖未到庭，惟據其過去之陳述亦
    矢口否認有詐欺及偽造文書之犯行，並辯稱略以：伊對於民間借貸經過均未參與
    ，僅事後在己○○住所被要求書立自白書等語。然經查：
    據證人庚○○於檢察官偵查中證稱：「（己○○將她的房地設定抵押給丁○○是
    否你去辦的？）是，當時是戊○○委託我辦理，辛○○是介紹人。」「（印章是
    ）戊○○（交給我的）。」（見偵查卷第二十七頁）。於原審法院審證稱：「（
    可以跟民間貸款是辛○○告訴你，戊○○知情？）大家都在場，戊○○也在場。
    」證人辛○○於原審法院證稱：「是誰叫你去辦第二順位貸款？）邱先生。」「
    （是誰叫你們去設定？）戊○○。」「（戊○○將資料交給你是要辦設定抵押或
    是過戶買賣？）是要辦設定抵押。」並參酌證人丙○○於原審法院證稱：「總共
    借一百二十萬元，（我）是把錢交給辛○○，還有顏景，（他們把錢交給）戊○○，他當時在場。」「我籌錢交給辛○○、顏景，他們在那邊對帳，辛○○
    、顏景先對帳，再與戊○○對帳。」各等語證詞（見原審卷第三十九頁、四十
    頁正面、一一八頁正面、八十八頁正面、一六一頁正面）。及被告戊○○於偵查
    中亦供稱：「這個貸款是我請辛○○去辦的，但我沒有限定貸款對象。」「沒有
    （經過告訴人同意）。」等語（偵查卷第二十六頁正面）。則證人庚○○、辛○○偽造己○○名義之土地登記申請書、土地抵押權設定契約，辦理抵押權設定登
    記，向丁○○借得一百二十萬元，均係經被告戊○○之授權為之，所辯事先不知
    情等語，顯係事後圖卸刑責之詞。次查告訴人己○○於偵查中供稱：「他們（被
    告）二人自稱夫妻，一同來我家，說要向我買房子，後來說不買了，但要幫我賣
    房子，並叫我寫委託書，內容是我要實拿二百萬元。」（見偵查卷第二十四頁背
    面）。被告乙○○於原審法院供稱：「他（告訴人）有房子要賣，委託我們處理
    ，本來要借錢，說要被拍賣了，後來有交給辛○○代書辦，說可以先找人頭過戶
    。」「我幫辛○○介紹，我有抽佣金，我有寫切結書一百二十萬元。」「（為何
    要設定？）是因張小姐（告訴人）他先生一直打電話叫我們過去。」（原審卷第
    二十四頁、二十五頁正面、三十九頁背面）。證人辛○○於原審法院證稱：「（
    貸款的錢拿到多少？）一百二十萬元，我的部分拿到三十多萬元，是因汪小姐拿
    票向我們週轉錢，去事務所都是他們（被告）二人去的。」「（抵押權設定）是
    我們（代書）事務所承辦。」（見原審卷第三十九頁、一一八頁正面）各等語。
    則被告二人先以夫妻名義受託賣房子，而被告乙○○交給證人辛○○文件時卻係
    辦理本件抵押貸款，而以抵押貸款所得之錢不交付己○○，而用以償還被告乙○○積欠證人辛○○之債務，此外並有被告戊○○書立之簽收單、委託書、被告二
    人書立之自白書（偵查卷第三十三頁）、土地及建物登記簿謄本、土地登記申請
    書及抵押權設定契約書在卷可稽，被告二人罪證明確，所辯係圖卸刑責之詞，不
    足採信，犯行堪以認定。
二、核被告戊○○、乙○○二人所為係犯刑法第三百三十九條第一項、第二百十六條
    第二百十條、第二百十四條之罪，被告等盜刻印章蓋於前開土地登記申請書及抵
    押權設定契約書上之行為，為偽造文書之部分行為，不另論罪，又詐欺罪雖未經
    檢察官起訴，但與起訴部分有方法結果之牽連關係屬於裁判上一罪，本院自得加
    以審理，併此敘明，被告二人所犯上開各罪間，有方法結果之牽連關係，為牽連
    犯，應從一重之偽造私文書罪處斷。被告二人間對前開犯行有犯意之聯絡，行為
    之分擔，均為共同正犯。被告二人利用不知情之證人庚○○、辛○○等偽造己○○名義之土地登記申請書、土地抵押權設定契約，辦理抵押權設定登記，向丁○○設定最高限額一百四十四萬元之抵押權，並借得一百二十萬元花用，為間接正
    犯，原審疏未詳察，遽予被告二人為無罪之諭知，自有未洽，檢察官上訴意旨，
    指摘原判決不當，為有理由，自應由本院予撤銷改判，爰審酌被告犯罪之動機、
    目的、手段，犯罪時所受之刺激及其品性、生活狀況、智識程度、犯罪所生之損
    害，及犯罪後態度等一切情狀，量處如主文第二項所示之刑。又查被告行為後，
    刑法第四十一條原規定所犯最重本刑為三年以下有期徒刑之罪，而受六個月以下
    有期徒刑或拘役之宣告，因身體、教育、職業或家庭之關係，執行顯有困難者得
    為易科罰金，已修正為同條第一項前段為所犯最重本刑為五年以下有期徒刑之刑
    之罪，而受六個月以下有期徒刑或拘役之宣告，因身體、教育、職業、家庭之關
    係或其他正當事由，執行顯有困難，得為易科罰金，並於九十年一月十日修正公
    佈，同年一月十二日生效，被告等行為後法律有變更，比較新舊法以新法較有利
    於行為人，並諭知易科罰金之折算標準。被告等偽造告訴人己○○之印章壹枚及
    蓋於前開土地登記申請書及抵押權設定契約書上之偽造印文，依刑法第二百十九
    條沒收。
三、被告乙○○經合法傳喚，無正當理由不到庭，不待其陳述逕行判決。
四、至於辛○○借款與被告乙○○六十萬元，每十天利息六萬六千六百元（見本院八
    十八年度上訴字第二二八三號卷第二六頁背面），涉犯重利罪嫌部分，應由檢察
    官另行偵辦，併此敘明。
據上論結，應依刑事訴訟法第三百六十九條第一項前段、第三百六十四條、第二百九
十九條第一項前段、第三百七十一條、刑法第二條第一項、第五十五條、第四十一條
第二百十六條、第二百十四條、第二百十條、第三百三十九條第一項、刑法第二百十
九條，罰金罰鍰提高標準條例第一條前段、第二條決如主文。
本案經檢察官甲○○到庭執行職務。
中      華      民      國      九十二    年      四      月    三十    日
                                   臺灣高等法院臺中分院刑事第四庭
                                         審判長法  官  洪  耀  宗
                                               法  官  蕭  錦  鍾
                                               法  官  劉  登  俊
右正本證明與原本無異。
如不服本判決應於收受送達後十日內向本院提出上訴書狀，其未敘述上訴之理由者並
得於提起上訴後十日內向本院補提理由書（均須按他造當事人之人數附繕本）。
                                               書記官  林  水  濱
中      華      民      國    九十二     年      五       月     一     日
                                                                        Ｆ


司法院資訊處製作；財團法人民間司法改革基金會備份。
